ACORDAO-COMPLETO-2407893

ACÓRDÃO 9447/2020 ATA 31/2020 - SEGUNDA CÂMARA

VISTOS, relatados e discutidos estes autos de recurso de reconsideração interposto por José Ardison Pereira, contra o Acórdão 8064/2018-TCU-Segunda Câmara, relator o Ministro José Múcio Monteiro, retificado, por inexatidão material, pelo Acórdão 11439/2018-TCU-Segunda Câmara, de mesmo relator,
ACORDAM os Ministros do Tribunal de Contas da União, reunidos em Sessão da Segunda Câmara, ante as razões expostas pelo Relator, em:
9.1 conhecer do recurso de reconsideração, com fundamento no art. 32, inciso I, e no art. 33 da Lei n.º 8.443, de 16 de julho de 1992, para, no mérito, negar-lhe provimento;
9.2 dar ciência deste acórdão aos responsáveis, informando-os de que seu inteiro teor, e o relatório e o voto que o precedem, podem ser acessados em www.tcu.gov.br/acordaos.

Recurso de reconsideração contra decisão que julgou as contas do recorrente irregulares, condenou-o em débito e aplicou-lhe multa em razão de irregularidades no termo de compromisso que teve por objeto construção de aterro sanitário no município.

Segunda Câmara

Município de Carrapateira (PB).

3. Responsáveis/Recorrentes:
3.2. Responsáveis: Inprel Construções e Serviços Eireli (CPF 03.757.786/0001-84); José Ardison Pereira (CPF XXX.445.654-XX).
3.3. Recorrente: José Ardison Pereira (CPF XXX.445.654-XX).

13.1. Ministros presentes: Ana Arraes (Presidente), Augusto Nardes, Aroldo Cedraz e Raimundo Carreiro (Relator).
13.2. Ministros-Substitutos presentes: Marcos Bemquerer Costa e André Luís de Carvalho.

JOSE ARDISON PEREIRA

RAIMUNDO CARREIRO

Ministro José Mucio Monteiro.

Trata-se de recurso de reconsideração interposto por José Ardison Pereira (peça 86) , contra o Acórdão nº  8.064/2018-2.ª Câmara (peça 71) , relator o Ministro José Múcio Monteiro, retificado, por inexatidão material, pelo Acórdão 11.439/2018-2.ª Câmara, de mesmo relator (peça 79) .
DECISÃO RECORRIDA
O acórdão recorrido tratou de tomada de contas especial instaurada a partir de representação do Tribunal de Contas do Estado da Paraíba por força do Acórdão 5327/2014-TCU-Primeira Câmara, relator o Ministro-Substituto Marcos Bemquerer. O processo tem por objetivo apurar irregularidades na execução do Termo de Compromisso TC/PAC 607/2009, celebrado entre o município de Carrapateira (PB) e a Fundação Nacional de Saúde (Funasa) . O ajuste tinha como objeto a construção de aterro sanitário. Foram repassados ao município R$ 400.000,00, que, somados os R$ 413.371,13 de contrapartida, resultaram na destinação de R$ 813.371,13 à execução do acordo.
 O Tribunal decidiu no acórdão recorrido (peça 71) : 
ACORDAM os Ministros do Tribunal de Contas da União, reunidos em Sessão da Segunda Câmara, com fundamento nos arts. 1º, inciso I, 12, § 3º, 16, inciso III, alínea "c", 19, 23, inciso III, 28, inciso II, e 57 da Lei 8.443/92, c/c os arts. 209, 210 e 214, inciso III, alínea "a", e 267 do Regimento Interno, em:
9.1 julgar irregulares as contas de José Ardison Pereira e da empresa Inprel Construções e Serviços Eireli, condenando-os ao pagamento das quantias abaixo discriminadas, com a fixação do prazo de 15 (quinze) dias, a contar das notificações, para comprovarem, perante o Tribunal, o recolhimento da dívida aos cofres da Fundação Nacional de Saúde, atualizada monetariamente e acrescida dos juros de mora, calculados a partir das datas indicadas, até a data do recolhimento, na forma prevista na legislação em vigor;
9.1.1 José Ardison Pereira em solidariedade com a empresa Inprel Construções e Serviços Eireli:
	Valor original R$
	 Data da Ocorrência

	101.880,00
	3/10/2011

9.1.2 José Ardison Pereira:
	Valor original R$
	 Data da Ocorrência

	122.375,38
	13/12/2010

	74.325,65
	13/1/2011

	101.418,97
	3/10/2011

9.2. aplicar a  Jose Ardison Pereira e à empresa Inprel Construções e Serviços Eireli multas individuais de R$ 20.000,00 (vinte mil reais) e R$ 10.000,00 (dez mil reais) , respectivamente, fixando-lhes o prazo de 15 (quinze) dias da notificação para que comprovem perante o TCU o recolhimento do respectivo valor aos cofres do Tesouro Nacional, o qual deverá ser atualizado monetariamente a partir da data deste acórdão, se pago após o vencimento;
9.3 autorizar, desde logo, a cobrança judicial das dívidas caso não atendidas as notificações;
9.4. remeter cópia deste acórdão à Procuradoria da República no Estado da Paraíba, para as medidas que entender cabíveis.
Os responsáveis foram citados pelos seguintes atos impugnados:
2.1 o Sr. José Ardison Pereira (peça 62) , ex-prefeito do Município de Carrapateira (PB) :  
Ato impugnado: não comprovação da regular aplicação dos recursos do Termo de Compromisso TC/PAC 607/2009 (Siafi 657553) , celebrado entre a Prefeitura Municipal de Carrapateira/PB e a Fundação Nacional de Saúde, para a construção do aterro sanitário na cidade, haja vista a autorização de pagamento (s) por serviços não executados, sendo que a obra restou inacabada e a parcela executada não tem utilidade, nem atingiu os objetivos e benefícios sociais previstos no convênio, acarretando um dano ao erário correspondente ao valor total pago à contratada.
2.2 a empresa Inprel Construções e Serviços Eireli (peça 63) :
Ato impugnado: recebimento de pagamento (s) por serviços inexecutados, com recursos federais do Termo de Compromisso TC/PAC 607/2009 (Siafi 657553) , celebrado entre a Prefeitura Municipal de Carrapateira/PB e a Fundação Nacional de Saúde, que tinha por objeto a construção do aterro sanitário na cidade, sendo que a obra restou inacabada e a parcela executada não tem utilidade, acarretando um dano ao erário correspondente ao valor total recebido.
ADMISSIBILIDADE
A unidade técnica propôs conhecer do recurso de reconsideração, suspendendo-se os efeitos dos itens 9.1, 9.1.1, 9.1.2, 9.2 e 9.3 do acórdão recorrido, em relação ao recorrente e à empresa Inprel Construções e Serviços Eireli, com fundamento nos artigos 32, inciso I, e 33 da Lei 8.443, de 1992 (peça 87) .
ANÁLISE DE MÉRITO 
A seguir, com fundamento no art. 1º, § 3º, inciso I, da Lei nº 8.443, de 1992, transcrevo excerto do exame da matéria tratada nos autos levado a efeito pela Serur à peça 105, ratificado pelo titular da unidade técnica à peça 107.
[...]
HISTÓRICO 
3.	Esse processo cuidou originalmente de Tomada de Contas Especial - TCE, resultado da conversão, pelo Acórdão 5327/2014-TCU-2.ª Câmara [sic]  (rel. Ministro Marcos Bemquerer) (peça 3) , da Representação autuada como o TC-019.130/2014-7, apensado aos autos do presente processo.
4.	Promovidas as citações determinadas pelo aresto supramencionado (peças 6-38) , a unidade técnica instrutora propôs a irregularidade das contas de alguns responsáveis citados, bem como a aplicação de multa (peças 47-48) . O Ministério Público/TCU anuiu à proposta, sugerindo alguns ajustes, a exemplo do cálculo do débito (peça 50) .
5.	 O relator a quo entendeu por bem realizar diligência à Funasa a fim de "obter informações adicionais acerca do convênio em exame, especialmente se o convenente apresentou a devida prestação de contas e, em caso positivo, se a autarquia concluiu a análise" (peça 51) . 
6.	Realizada a diligência (peças 53-55) , a unidade instrutiva reiterou a proposta de mérito anterior, desta feita ajustando o valor do débito, conforme sugerido pelo MP/TCU (peças 56-57) , recebendo a anuência do Parquet de Contas, que sugeriu a alteração na fundamentação legal da proposta (peça 58) .
7.	O relator entendeu que cabia realizar nova citação do ex-prefeito, ora recorrente, em solidariedade com a empresa contratada, pelo valor total transferido pela Funasa, em vista das novas informações sobre a ausência de funcionalidade da parcela executada das obras (peças 60-61) , sendo proferido o Acórdão 448/2018-TCU-Plenário neste sentido (peça 59) .
8.	Realizadas as novas citações (peças 62-66) , a unidade técnica formulou nova proposta de mérito (peças 67-69) e o MP/TCU sugeriu ajustes no cálculo do débito (peça 70) . Por sua vez, o relator igualmente pugnou por ajustes no débito e o seu voto orientou o Acórdão 8.064/2018-TCU-2.ª Câmara, ora recorrido (peças 71-73) . Posteriormente, o aresto foi corrigido pelo Acórdão 11.439/2018-TCU-2.ª Câmara, por inexatidão material.
EXAME DE ADMISSIBILIDADE
9.	Em exame preliminar de admissibilidade esta secretaria propôs conhecer o recurso de José Ardison Pereira (peças 87-88) , suspendendo-se os efeitos dos itens 9.1, 9.1.1, 9.1.2, 9.2 e 9.3 do Acórdão 8.064/2018-TCU-2.ª Câmara, o que foi ratificado por Despacho do Ministro Raimundo Carreiro (peça 90) . 
EXAME DE MÉRITO
Delimitação do recurso
10.	Constitui objeto do recurso de José Ardison Pereira definir se:
	a) a peça recursal contém informações que comprovam a integral execução do Termo de Compromisso TC/PAC 607/2009 celebrado com o Ministério da Saúde;
	b)  o Acórdão 8.064/2018-TCU-2.ª Câmara responsabilizou o recorrente pela prática de algum ato de improbidade definido na Lei 8.429/1992.
10.1.	Da execução do TC/PAC 607/2009 
10.1.1.	O recorrente argumenta que o objeto do TC/PAC 607/2009 foi integralmente executado, com o aterro sanitário construído conforme o plano de trabalho do ajuste. 
10.1.2.	Prossegue que todos os recursos foram aplicados em benefício da população. E que a prova disso é o parecer (alegações finais) do Ministério Público Federal - MPF, emitido em ação penal que apurou a prática de possível "crime na referida execução do convênio". O documento foi anexado ao recurso (peça 86, p. 7-9) , e lê-se que o parquet federal opinou pela absolvição do ora recorrente. 
10.1.3.	Acresce que no supramencionado parecer consta que a Funasa verificou que os serviços executados estavam compatíveis com os recursos liberados, concluindo o MPF no sentido de haver sido atendido o interesse público, não se configurando conduta dolosa ou com má-fé do réu.
10.1.4.	Afirma que a documentação ora anexada permite suprir as supostas irregularidades que ensejaram a instauração da TCE.
Análise
10.1.5.	O recorrente, por seu advogado, limita-se a afirmar que o objeto do TC/PAC 607/2009 foi executado, nos moldes previstos no plano de trabalho. Portanto, não haveria razão para a instauração da TCE que levou ao Acórdão 8.604/2018-TCU-2.ª Câmara. 
10.1.6.	Porém, não há no recurso em exame qualquer argumento que afronte diretamente os fundamentos adotados pela Segunda Câmara/TCU ao proferir o acórdão agora recorrido. Tais fundamentos consistem basicamente na execução parcial das obras de construção do aterro sanitário em Carrapateira/PB, sem funcionalidade, com o pagamento à empresa contratada sem a contraprestação do serviço esperado.
10.1.7.	A execução parcial, sem proveito para a população local, foi registrada no Relatório de Auditoria 511/2012 e no Relatório de Análise de Defesa 416/2013, emitidos pelo Tribunal de Contas do Estado da Paraíba - TCE/PB (respectivamente à peça 2, p. 1-14 e p. 34-37, do TC-Processo 019.130-2014-7) , além do Relatório de Vistoria Técnica, de 24/11/2015, e do Parecer Financeiro 30, de 2/3/2017, elaborados pela Funasa (respectivamente à peça 55, p. 12-18 e p. 5-7 destes autos) . 
10.1.8.	Esse cenário remete ao brocado jurídico que dispõe "Não basta afirmar, é preciso provar" (Probare oportet, non sufficit dicere) .
10.1.9.	Quanto ao Processo 0800261-55.2018.4.05.8202, com trâmite na Justiça Federal da Paraíba, cujo parecer (alegações finais) do MPF foi anexado ao recurso em exame, não versou sobre crime ou delito supostamente havido na execução do TC/PAC 607/2009, mas na execução do Convênio 0249/2008, segundo aquele parecer (peça 55, p. 8) , fato que será analisado no próximo ponto desta instrução. A propósito, o Convênio 0249/2008 se refere, em realidade, ao TC/PAC 0249/2008 (Projeto 0312072275) , firmado entre o Município de Carrapateira/PB e a Funasa, e cuja ação pretendida foi a construção de sistema de esgotamento sanitário no Município de Carrapateira/PB, conforme pesquisa ao site da autarquia. 
10.2.	Da Improbidade 
10.2.1.	Defende, o ex-prefeito, que a improbidade administrativa é uma espécie do gênero imoralidade administrativa, qualificada pela desonestidade do agente, com o enriquecimento ilícito seu ou de outrem. E destaca a necessidade do dolo na conduta, com lesão ao erário público, o que não restou configurado nos autos. 
10.2.2.	Alude, o recurso, às doutrinas de José Afonso da Silva e de Maria Sylvia Zanella Di Pietro para concluir que não pode uma "possível condenação tomar por base apenas suposições e/ou incertezas, sob pena de afrontar a legislação pátria aplicável à espécie".
10.2.3.	Ao final do recurso juntou-se cópia de parecer (alegações finais) apresentado pelo Ministério Público Federal no âmbito da ação penal objeto do Processo 0800261-55.2018.4.05.8202, com trâmite na Justiça Federal da Paraíba. 
Análise
10.2.4.	Inicialmente, cabe anotar que os processos de controle externo com trâmite no TCU não se confundem com as ações judiciais para verificar se houve a prática de algum ato descrito na chamada Lei de Improbidade Administrativa, Lei 8.429/1992. O relatório que precedeu o Acórdão 2.178/2013-TCU-2.ª Câmara (rel. Benjamin Zymler) , também sobre recurso de reconsideração em tomada de contas especial, contém explanação sobre o tema, ao tratar da distinção entre controle externo pelo tribunal de contas e ação de improbidade: 
Ao contrário do que sustenta o recorrente, para a imputação em débito, não é necessária a comprovação da má-fé ou desonestidade do agente. Nas hipóteses em que for constatado dano ao erário resultante de omissão no dever de prestar contas, de ato de gestão ilegítimo ou antieconômico, ou desvio de dinheiro público, o Tribunal, ao julgar irregulares as contas, fixará a responsabilidade do agente público que praticou o ato irregular (artigo 16, § 2º, alínea "a", da Lei 8.443/1192) . Não é necessária, assim, a conduta dolosa, bastando apenas a modalidade culposa. 
O Tribunal não condenou o prefeito por ato de improbidade administrativa. Nem poderia, pois não é da competência dos Tribunais e Conselhos de Contas condenarem gestores por atos desta natureza, os quais devem ser apurados em procedimento próprio no âmbito do Poder Judiciário. A improbidade administrativa deve ser apurada em processo movido pelo Ministério Público, a ser julgado pela autoridade judicial.
 (...) 
É assim desnecessária, para o julgamento pela irregularidade das contas ou para a aplicação de multa em processo de fiscalização, a caracterização de ato doloso de improbidade. Basta que o gestor tenha cometido, de forma não justificada, ato ilegítimo ou antieconômico lesivo ao Erário ou deixado de adimplir sua obrigação de prestar contas dos recursos recebidos, e que lhe fosse exigível conduta diversa, para ficar caracterizada sua responsabilidade subjetiva. 
10.2.5.	A propósito, o item 9.4 do Acórdão 8.064/2018-TCU-2.ª Câmara, ora recorrido, determinou o encaminhamento do decisum à Procuradoria da República no Estado da Paraíba, justamente para que esta pudesse adotar as providências que entendesse cabíveis, e que fossem de sua competência, a exemplo de eventual ação judicial sobre improbidade administrativa. 
10.2.6.	Ocorre que o recorrente anexou ao recurso cópia das alegações finais apresentadas pelo Ministério Público Federal no âmbito do Processo 0800261-55.2018.4.05.8202, tratando-se, em realidade, de ação penal pública, e não de ação por improbidade administrativa baseada na Lei 8.429/1992. No caso, a ação versou sobre possível cometimento do crime previsto no artigo 1.º, inciso I, do Decreto-Lei 201/1967, sendo pedida a absolvição dos réus pelo MPF, incluindo o ora recorrente.
10.2.7.	Porém, a fim de que não remanesça eventual confusão que possa se depreender do recurso em exame, a respeito das naturezas jurídicas do processo de controle externo com curso no TCU e das ações com fulcro na Lei 8.429/1992, ou, mesmo, de ações penais lastreadas no supracitado Decreto-Lei 200/1997, cabe frisar que o Processo 0800261-55.2018.4.05.8202 não se refere ao TC/PAC 607/2009 firmado entre a Prefeitura Municipal de Carrapateira/PB e o Ministério da Saúde. 
10.2.8.	Pesquisa aos sítios da Justiça Federal na Paraíba e do Tribunal Regional da 5.ª Região não resultam em informações sobre a ação penal em tela. De todo modo, como visto, as alegações do MPF na ação penal acima mencionada fazem alusão ao sobredito Convênio 0249/2008 - ou o TC/PAC 0249/2008 (vide item 10.2.9 desta instrução) , ou seja, a ação penal não versa sobre o TC/PAC 607/2009, compromisso entre Carrapateira/PB e o Ministério da Saúde tratado no presente processo. 
10.2.9.	Ainda assim, considerando a abordagem, no recurso em exame, do elemento anímico da conduta do recorrente, cumpre anotar que em vista das recentes alterações na Lei 13.655/2018, o TCU vem considerando, no que se refere ao aspecto volitivo da conduta e para fins de eventual responsabilização do agente, que, no caso de existir algum dano ao erário (débito) , permanece a necessidade de comprovação, seja do dolo, ou mesmo da culpa (sentido estrito) , conforme o Acórdão 2391/2018-TCU-Plenário (rel. Benjamin Zymler) , que tem o seguinte enunciado, obtido em 'Jurisprudência Selecionada'/site TCU:
		O dever de indenizar os prejuízos ao erário permanece sujeito à comprovação de dolo ou culpa, sem qualquer gradação, como é de praxe no âmbito da responsabilidade aquiliana, inclusive para fins do direito de regresso (art. 37, § 6º, da Constituição Federal) . As alterações promovidas na Lei de Introdução às Normas do Direito Brasileiro (LINDB) pela Lei 13.655/2018, em especial a inclusão do art. 28, não provocaram modificação nos requisitos necessários para a responsabilidade financeira do débito. 
10.2.10.	 A esse propósito, em seus julgamentos o Tribunal segue a regra geral da responsabilidade civil, ou seja, examina a conduta dos agentes públicos sobre o prisma da responsabilidade subjetiva, que tem como um de seus pressupostos a existência de culpa (lato sensu) . Esta é constituída pelo dolo (ação voluntária) e pela culpa stricto sensu (violação a um dever jurídico por imprudência, imperícia ou negligência) .
10.2.11.	Assim, o aresto agora combatido imputou débito ao ex-prefeito, além da multa, em vista da execução parcial das obras pactuadas no TC/PAC 607/2009, com o pagamento à empresa contratada sem a completa prestação dos serviços esperados. Conclui-se que sua conduta foi considerada culposa strictu sensu. Esse entendimento adveio da análise de suas alegações de defesa (peça 25-37) , nas quais o ex-prefeito afirmou que as obras foram divididas em três fases, todas integralmente executadas conforme boletins de medição, notas de empenho e comprovantes bancários, entre outros elementos. 
10.2.12.	Em conclusão, não se mostra razoável a assertiva de que a obra foi finalizada, pois contradiz as inspeções do TCE/PB e da Funasa. A tese foi repetida no recurso de reconsideração em exame, mas desacompanhada de qualquer elemento de prova neste sentido ou de alguma excludente da culpabilidade do ex-prefeito, como visto acima nesta instrução.
CONCLUSÃO
11.	Das análises anteriores, conclui-se que:
	a) a peça recursal não contém informações que comprovam a integral execução do Termo de Compromisso TC/PAC 607/2009 celebrado com o Ministério da Saúde;
	b)  o Acórdão 8.064/2018-TCU-2.ª Câmara não responsabilizou o recorrente pela prática de algum ato de improbidade definido na Lei 8.429/1992, mas por não ter evitado a paralisação das obras sem a sua retomada, além de pagar a contratada sem a contraprestação do serviço esperado.
DA PROPOSTA DE ENCAMINHAMENTO
12.	Ante o exposto, submete-se à consideração superior a presente análise do recurso de reconsideração interposto por José Ardison Pereira contra o Acórdão 8.604/2018-TCU-2.ª Câmara propondo-se, com fundamento nos artigos 32, I e 33, da Lei 8.443/1992, e artigo 285, do RI/TCU:
a) conhecer do recurso e, no mérito, negar-lhe provimento;
b) dar conhecimento da decisão que vier a ser proferida ao recorrente e aos demais interessados.
PARECER DO MINISTÉRIO PÚBLICO
O Ministério Público, à peça 108, manifestou-se de acordo com a proposta oferecida pela Unidade Técnica. 
É o relatório.

Johnson Gonçalves de Abrantes (OAB/PB 1.663); Paulo Ítalo de Oliveira Vilar (OAB/PB 14.233); Walter de Agra Júnior (OAB/PB 8682) e outros

Subprocurador-Geral Paulo Soares Bugarin.

RECURSO DE RECONSIDERAÇÃO. TOMADA DE CONTAS ESPECIAL. TERMO DE COMPROMISSO. INEXECUÇÃO PARCIAL DO OBJETO. PARTE EXECUTADA INSERVÍVEL. CONTAS IRREGULARES. DÉBITO. MULTA. CONHECIMENTO. NÃO PROVIMENTO.

TOMADA DE CONTAS ESPECIAL (TCE)

Secretaria de Recursos (Serur).

Atuo por força Inciso I do art. 154 do Regimento Interno.
O recurso de reconsideração oposto por José Ardison Pereira (peça 86) , contra o Acórdão nº  8.064/2018-2.ª Câmara, relator o Ministro José Mucio Monteiro, retificado, por inexatidão material, pelo Acórdão 11439/2018-TCU-Segunda Câmara, de mesmo relator, pode ser conhecido, por atender aos requisitos previstos no art. 32, I, e 33 da Lei n.º 8.443, de 1992. No mérito, nego-lhe provimento. Vejamos.
O acórdão recorrido tratou de tomada de contas especial (TCE) instaurada a partir de representação do Tribunal de Contas do Estado da Paraíba, por força do Acórdão 5327/2014-TCU-Primeira Câmara, relator o Ministro-Substituto Marcos Bemquerer. O processo decorre de irregularidades na execução do Termo de Compromisso TC/PAC 607/2009, celebrado entre o município de Carrapateira (PB) e a Fundação Nacional de Saúde (Funasa) , para a construção de aterro sanitário. Foram repassados pela União R$ 400.000,00, com contrapartida no valor de R$ 413.371,13.  
Houve dano, no valor total transferido, devido à inexecução parcial do objeto, que restou inservível. Pela irregularidade, o recorrente teve suas contas julgadas irregulares e foi condenado ao pagamento do débito total, e de multa no valor de R$ 20.000,00. A empresa Inprel Construções e Serviços Eireli, contratada para executar as obras, também teve suas contas julgada irregulares, e foi cobrada, em solidariedade, pelo débito referente aos serviços não executados, R$ 101.880,00, e ainda foi multada, no valor de R$ 10.000,00.
A Secretaria de Recursos (Serur) propõe conhecer do recurso para, no mérito, negar-lhe provimento. Foi acompanhada pelo Ministério Público
Acolho as conclusões alcançadas pela unidade técnica como razão para decidir. Destaco o que se segue.
2.1.  Em que pese o recorrente ter alegado que o objeto fora concluído nos moldes previsto, não trouxe evidências que afrontassem os fundamentos do acórdão recorrido. A irregularidade está registrada em relatórios e em parecer oficiais, inclusive com vistoria técnica, constantes dos autos.
2.2.  O processo em trâmite na justiça trazido pelo recorrente não trata dos crimes ou delitos em tela. Versa sobre outro ajuste firmado entre o município e a Funasa. Por isso, o parecer favorável do Ministério Público constante dos autos daquele processo não aproveita à tese defendida pelo recorrente.
2.3. Afastada a alegação de que, para que fosse condenado, o recorrente teria que ter agido de forma dolosa, com lesão ao erário, pois a acusação trataria de improbidade administrativa. Nenhum dos delitos tipificados na Lei de Improbidade Administrativa está em análise. A conduta do responsável caracteriza culpa, suficiente para a condenação que sofreu.
Complemento a análise registrando que o recorrente agiu com culpa grave. Quando assinou o termo de compromisso, sabia que se estava responsabilizando pela execução do objeto, e que, para isso, teria que fiscalizar os serviços prestados. Pelo resultado, no mínimo, não o fez de forma adequada. Sua conduta causou prejuízo ao erário federal e, principalmente, aos munícipes, que não usufruíram de obra tão essencial à promoção da  saúde pública.
Do exposto, Voto por que este Tribunal adote o Acórdão que submeto à apreciação deste Colegiado.
TCU, Sala das Sessões Ministro Luciano Brandão Alves de Souza, em 8 de setembro de 2020.
RAIMUNDO CARREIRO 
Relator